台灣高等法院民事判決　九十一年度勞再字第三號
　　　再審原告　　甲○○
　　　再審被告　　味王股份有限公司
　　　法定代理人　陳恭平
右當事人間給付退休金事件，再審原告對於中華民國九十一年三月十一日本院九十年
度勞上字第五七號確定判決提起再審，本院判決如左：
    主    文
再審之訴駁回。
再審訴訟費用由再審原告負擔。
    事    實
甲、再審原告方面：
一、聲明：
  (一)原確定判決關於駁回再審原告請求新台幣（下同）五十五萬九千一百零七元及其
    法定利息部分廢棄。
  (二)右廢棄部分再審被告應再給付再審原告五十五萬九千一百零七元，及自九十年一
    月十六日起至清償日止，按年息百分之五計算之利息。
二、陳述：
  (一)原確定判決有適用勞工保險條例第二十二條規定之違法。
  (二)原確定判決有民事訴訟法第四百九十六條第一項第十三款之再審事由：
    1.當事人發見未經斟酌之證物或得使用該證物，如經斟酌可受較有利之裁判者，
      得以再審之訴對於確定終局判決聲明不服，民事訴訟法第四百九十六條第一項
      第十三款定有明文。本件再審被告之新進員工於試用期間，僅核定薪給並無交
      通補貼之支給，有味王股份有限公司新進員工報到通知可證（如再審證物三）
      ，必俟試用期滿正式任職時，不論員工有無墊付交通費用均一律發給交通補貼
      ，顯見交通補貼之支給係經常性，屬薪津之一部分，並非如原確定判決所認定
      在償還員工所墊付之交通費用。
    2.依全民健康保險法第二十二條第一項第一款規定：受僱者以其薪資所得為投保
      金額。按再審原告健保之投保金額為五萬七千八百元，顯然再審原告交通補貼
      一萬元已納入投保金額，而實報實銷之交通費反未列入薪資，顯見交通補貼確
      係經常性給與之薪資，此並有發見再審被告勞健保經辦者批示之文件及全民健
      保調整表可稽（再證八）。
  (三)原確定判決有民事訴訟法第四百九十七條之再審事由：
    原確定判決認再審原告雖每月領有交通補貼一萬元，然其性質應係償還再審原告
    墊付之交通費用，又為省免實報實銷之手續，乃截長補短平均以每月一萬元計算
    ，與再審原告勞務之給付並未具對價性，不得列入退休前六個月內所得薪資及特
    別休假不休假工資之計算。然再審被告除自八十五年一月起按月定額給付再審原
    告一萬元之交通補貼外，就出差在外執行業務之交通費用均可再實報實銷，有再
    審原告九十年三月五日提出於第一審原告附證十七：出差旅費明細表及火車票、
    計程車資可證  (如再審證物二)，依上開證物已明確證明再審原告除每月固定領
    取一萬元之交通補貼外，尚有依實際支付車資報領交通費情事，顯然再審被告每
    月固定給付再審原告一萬元之交通補貼，係指上下班之汽油費、過橋費，具有交
    通利益與津貼性質，屬薪津之一部分，原確定判決對此足影響判決之重要證物漏
    未斟酌，依前開規定自得提起再審之訴。
三、證據：除援用前訴訟程序所提證據外，另提出味王公司新進員工黃興文、李兆弘
    報到通知單及勞工保險局函全民健康保險投保金額調整表為證。
乙、再審被告方面：
一、聲明：再審之訴駁回。
二、陳述：
  (一)再審原告所提原告附證十七：出差旅費明細表及火車票、計程車資（如再審證物
    二），係為出差費用與此一交通補貼係屬不相同性質二事，亦即再審被告員工因
    公奉派離任所較遠地方辦事，依「國內出差旅費支給辦法」（第一審被證十三）
    第二條條文規定，於出發前應填寫出差單呈單位最高主管核准，其產生之交通、
    住宿等等費用皆依國內出差旅費支給標準表核發（參第一審被證十三），與在任
    所近郊公出辦事所產生之交通費用有所不同和區隔，故再審被告公司給予再審原
    告之交通補貼，係指補償或償還因非出差性質之交通費用而言，換言之，非出差
    性質產生之交通費用原告不得再向再審被告公司請領，此由公司簽呈（如第一審
    被證三）中判斷即知，但因出差所產生之費用（住宿交通等）仍依「國內出差旅
    費支給辦法」核支，舉再審原告所提原證十七「出差旅費明細表」說明，於三月
    二十八日填寫「出差單」（第一審被證十四），並核准在同月二十九日至新竹洽
    公，其產生之預支費用則填寫此「出差旅費明細表」請領。可見再審原告主張「
    依上開證物已明確證明再審原告除每月固定領取一萬元之交通補貼外，尚有依實
    際支付車資報領交通費情事」云云等語，硬將出差旅費和補償或償還因非出差性
    質之交通費用，比附引證，混為一談，實有違事實，不足採信。
  (二)再審原告主張其發見味王股份有限公司新進員工報到通知（即再證三），未經斟
    酌之證物，提起本件再審；惟查再審原告為員工黃興文、李兆弘之主管襄理，依
    常情理應於其二人進入公司上班時，即已知悉有該新進員工報到通知單之存在，
    退步言之，由再審被告於前程序第二審提出被上證十四黃興文調派通知單、提出
    被上證二十黃興文交通補貼簽呈等證物記載觀察，即知新進員工於試用期間並無
    交通補貼之支給，是以，該新進員工報到通知（即再證二）於前程序中業已存在
    ，且為再審原告所明知，且該證物之存在，對於本件交通補貼性質係補償或償還
    代墊交通費款項，節免相關會計之墊款、請款手續之認定並無影響，縱經斟酌，
    再審原告亦無法受較有利判決。
  (四)又有關勞保投保金額，勞工保險局曾來函表示「勞工保險投保薪資分級表」上限
    增列42,000元，自八十七年十月一日起實施，因再審原告八十七年七月起薪資為
    45,726元（包含薪給、職務加給、職階津貼、生活津貼等項），是以再審被告公
    司依規定將其投保薪資調整，並無任何違誤，且此調整亦與全勤獎金、工作補貼
    、交通補貼及節料獎金等項目無涉。
三、證據：援用前訴訟程序提出之證據。
    理    由
一、再審原告主張：原確定判決有下列再審事由：(一)適用勞工保險條例第二十二條之
    違法；(二)依味王公司新進員工報到單及勞工保險局函等新證據，可見交通補貼確
    屬固定薪資；(三)依再審原告於前訴訟程序提出之出差旅費明細表，可見員工有出
    差者，公司另有發給差旅費，故交通補貼確係經常性給與之工資，爰依民事訴訟
    法第四百九十六條第一項第一、十三款及第四百九十七條規定，提起再審之訴。
二、再審被告則以：出差費用與交通補貼係屬不同性質之二事，員工因公奉派離任所
    較遠之地方辦事，所發生之住宿及旅費，依規定可向公司另行報支，至於交通補
    貼則係公司補償或償還員工非出差性質之交通費用，故交通補貼仍非屬薪資等語
    置辯。
三、關於民事訴訟法第四百九十六條第一項第一款部分：
  (一)按確定終局判決適用法規顯有錯誤者，得提起再審之訴。民事訴訟法第四百九十
    六條第一項第一款固定有明文。所謂適用法規顯有錯誤，應以確定判決違背法規
    或現存判例解釋者為限，若在學說上諸說併存尚無法規判解可據者，不得指為適
    用法規錯誤（最高法院五十七年台上字第一０九一號判例參照）。又確定判決消
    極的不適用法規，顯然影響裁判者，雖屬民事訴訟法第四百九十六條第一項第一
    款所定適用法規顯有錯誤之範圍，：：惟確定判決消極的不適用法規，對於裁判
    顯無影響者，不得據為再審理由（司法院大法官會議釋字第一七七號解釋參照）
    。又按法院就原告所主張起訴原因之事實判斷其法律上效果，不受原告所述法律
    上見解之拘束（最高法院二十六年渝上字第三五０號判例）。
  (二)再審原告主張原確定判決有適用勞工保險條例第二十二條法規錯誤之違法（見原
    審卷第五八頁筆錄），惟勞工保險條例第二十二條係規定：「同一保險給付不得
    因同一事故而重複請領」，與本件交通補貼是否屬工資之認定無關，故再審原告
    主張原確定判決有適用法規錯誤之違法，即不足採。
四、關於民事訴訟法第四百九十六條第一項第十三款部分：
  (一)復按「民事訴訟法第四百九十二條第一項第十一款（修正後為第四百九十六條第
    一項第十三款）所謂當事人發見未經斟酌之證物，係指前訴訟程序事實審之言詞
    辯論終結前已存在之證物，因當事人不知有此，致未經斟酌，現始知之者而言。
    若在前訴訟程序事實審言詞辯論終結前，尚未存在之證物，本無所謂發見，自不
    得以之為再審理由。」，又「當事人提起再審之訴，以發現未經斟酌或得使用之
    證據為理由者，必以該證據若經斟酌可受較有利益之裁判者為限。」，最高法院
    二十九年度上字第一００五號及十八年度上字第七一０號分別著有判例可資參照
    。
  (二)本件再審原告主張其發見未經斟酌之證物，係「味王公司新進員工（黃興文、李
    兆弘）報到通知」、「勞工保險局八十七年九月二日函」及「全民健康保險金額
    調整表」，惟查：
    1.依再審被告於前程序第二審提出被上證十四黃興文調派通知單及被上證二十黃
      興文交通補貼簽呈等證物記載觀察，即知新進員工於試用期間並無交通補貼之
      支給，而係於試用期滿後始支領交通補貼（見本院前審卷第二宗第五０頁及第
      三宗第五四頁）。再審原告提出之「新進員工報到通知」，充其量亦只能證明
      新進員工於試用期間並未支領交通補貼（見本院卷第四二頁），然對於試用期
      滿後所支領之交通補貼，是否為工資之認定，與該新進員工報到通知單並無關
      連，換言之，該證物之存在，對於本件交通補貼性質係補償或償還代墊交通費
      款項，抑或屬經常性給與工資之認定，並無影響，縱經斟酌，再審原告亦無從
      受較有利之判決。
    2.又所謂勞工保險局八十七年九月二日函（見本院卷第七六頁），其左下角空白
      處，固有再審被告人事經辦人員批示「先行將超過四０、一００元之員工作投
      保薪資調整，勞保與健保一併處理」，又全民健康保險投保金額調整表固載明
      再審原告之投保金額為五五、四００元，惟依再審被告辯稱：
      (1)勞工保險局來函表示「勞工保險投保薪資分級表」上限增列42,000元，自八
        十七年十月一日起實施，因再審原告八十七年七月起薪資為45,726元（包含
        薪給、職務加給、職階津貼、生活津貼等項），是以再審被告公司依規定將
        其投保薪資調整，並無任何違誤，且此調整亦與全勤獎金、工作補貼、交通
        補貼及節料獎金等項目無涉。
      (2)另有關中央健康保險局投保金額，健保局於八十四年三月開辦時最高投保薪
        資為53,000元，但當時健保局先以勞保薪資為投保薪資（勞保最高級數投保
        金額33,300 元。）是以再審原告健保投保薪資為33,300元。即知在健保投
        保薪資中已將非工資金額排除在外，然於八十九年五月二十四日中央健康保
        險局以電話要求再審被告提供薪資名冊查核，查核過程中查核員質疑為何未
        將工作補貼、節料獎金、交通補貼納入，再審被告當場即說明此非工資不應
        納入投保金額中，但不為該查核員所採納接受，要求依員工之月總所得金額
        作調整並追溯前三年，再審被告基於與健保局間保持良好互動關係考量，遂
        於八十九年六月及八月調整之，有調整申報表可按（見第一審被證九）。基
        此，健保局查核員為健保局保費收入考量，未能詳細認定非工資部分之金額
        而要求調整，其認定並無拘束力。
    3.按所謂工資，乃指謂勞工因工作而獲得之報酬，勞動基準法第二條第三款定有
      明文，是工資應係勞工之勞力所得，為其勞動之對價，且工資須為經常性給與
      ，始足當之，倘雇主為改善勞工生活而給付非經常給與；或為其單方之目的，
      給付具有勉勵、恩惠性質之給與，即非為勞工之工作給付之對價，與勞動契約
      上之經常性給與有別，應不得列入工資之範疇（最高法院七十九年台上字第二
      四二號判決參照）。準此，依勞動基準法第二條第三款規定可知，所稱工資應
      以該給付是否構成勞務之對價而定，當該給付之對價性質不明時，則以其是否
      具有經常性而判斷。經查，本件交通補貼是否為工資，法院自應就其性質依上
      開原則認定之，至於勞保局或健保局之認定為何，對法院自無拘束力。故上開
      證物之存在，亦無法為再審原告有利之認定。
五、關於民事訴訟法第四百九十七條部分：
    按民事訴訟法第四百九十七條規定之如就足以影響於判決之重要證物，漏未斟酌
    者，係指當事人於前訴訟程序中已提出而未經斟酌之證物，若原確定判決對於該
    項證物，認係不必要或有不足採信之情形，或該證物無關重要，縱經斟酌亦與確
    定判決無影響者，仍不得據為再審之理由。經查再審原告所提原告附證十七：出
    差旅費明細表及火車票、計程車資，固足證明再審原告於派奉出差時，另可報支
    交通差旅費，惟細觀該等單據，均係再審原告報支台北至新竹出差之交通費，其
    出差旅費明細表記載「為洽辦新竹營業所羅阿龍拍賣抵押物案件」，再審原告報
    支之火車交通費為台北到新竹三０九元，新竹車站至新竹地院計程車二００元（
    見本院卷第三九至四一頁）。而系爭交通補貼，依味王公司核准給予甲○○之簽
    呈記載：「查業務部門徵信科，主要工作內容為追討呆帳，商研契訂，乃至公司
    權宜措施之因應等要務，固屬實際執行業務性質．．按本公司既定之執行業務有
    關人員配備車輛使用及油票、交通費補貼管理辦法，及業務單位除享有配備車輛
    使用者，另酌給油票補貼外，對從屬業務未配備車輛者，亦有依職務分類，按月
    給予交通費補貼之施行，據此，基於同屬實際參與業務執行之業務部門徵信科人
    員，請准援引前揭辦法辦理，並自八十五年元月起，核予下列人員交通費補貼，
    王襄理清輝，按月補貼新台幣壹萬元。」等語，經味王公司核准實施，並載明甲
    ○○執行職務所發生之計程車費、油單及過路費等之交通費，不得再另外申報（
    見原審卷第七十五頁），而甲○○自承因為工作關係，每月有關工作上需要的交
    通費，有時超過一萬元，有時不到等情（本院前審卷三第五頁）。又再審原告所
    稱之新進員工黃興文於試用期滿後支領交通補貼，依其簽呈記載，亦係補貼黃員
    未獲配備車輛及油票之損失（見本院前審卷第五四頁）。足見所謂交通補貼，其
    性質應係償還再審原告奉派遠地出差以外所墊付之交通費用，又為省免實報實銷
    之手續，乃截長補短平均以每月一萬元計算。至於再審原告如奉派遠地出差，依
    味王公司所定「國內出差旅費支給辦法」，另得支領差旅費，乃屬另一問題。故
    再審原告所謂未經斟酌之證物，經本院斟酌後，亦與確定判決之結論不生影響，
    其主張有民事訴訟法第四百九十七條之再審理由云云，要不足採。
六、綜上所述，再審原告提起本件再審之訴，即無再審理由，應予駁回。
七、據上論結，本件再審之訴為無理由，依民事訴訟法第七十八條，判決如主文。
中　　　華　　　民　　　國　　九十一　　年　　　十　　　月　　 十五 　　日
                              勞工法庭
                          　　　　審判長法　官　洪　仁　嘉
                          　　　　　　　法　官　黃　莉　雲
                          　　　　　　　法　官　陳　金　圍
右正本係照原本作成。
不得上訴。
中　　　華　　　民　　　國　　九十一　　年　　　十　　　月　　 十五 　　日
　　　　　　　　　　　　　　　　        書記官　章　大　富
